【裁判字號】    98,上更(一),174
【裁判日期】    980625
【裁判案由】    擄人勒贖等
【裁判全文】
臺灣高等法院刑事判決             98年度上更(一)字第174號
    上  訴  人  臺灣板橋地方法院檢察署檢察官
    被      告  甲○○
    被      告  乙○○
    被      告  丙○○
    被      告  壬○○
    被      告  戊○○
    上 5人共同
    指定辯護人  本院公設辯護人李廣澤
上列上訴人因擄人勒贖等案件，不服臺灣板橋地方法院94年度重
訴字第6號，中華民國94年9月22日第一審判決（起訴案號：臺灣
板橋地方法院檢察署93年度偵字第18649 號、94年偵字第1401號
），提起上訴，判決後，經最高法院發回更審，本院判決如下：
    主  文
原判決撤銷。
乙○○共同以非法方法剝奪人之行動自由，累犯，處有期徒刑陸
月，如易科罰金以佰元折算壹日，減為有期徒刑參月，如易科
罰金以佰元折算壹日。
甲○○、丙○○、壬○○、戊○○共同以非法方法剝奪人之行動
自由，各處有期徒刑伍月，如易科罰金，均以佰元折算壹日。
均減為有期徒刑貳月又拾伍日，如易科罰金以佰元折算壹日。
    事  實
一、乙○○因賭博罪，經臺灣板橋地方法院判處有期徒刑3 月，
    分別於92年2 月26日易科罰金執行完畢，竟不知悔改，緣乙○○因與癸○○有財務糾紛，而未解決，癸○○且避不見面
    ，乙○○為解決此事，竟與甲○○、壬○○、戊○○及其子
    丙○○共5 人共同基於妨害自由之犯意聯絡積極找尋癸○○
    ，意欲強押癸○○至臺北縣新莊市○○○路378 號地下逼令
    解決債務，93年1 月5日21時許，在臺北市大同區○○○路○
    段19號前發現癸○○搭乘計程車離去，甲○○及丙○○2 人
    即攔下癸○○所搭乘之計程車（該車由不知情之子○○所駕
    駛）並強行進入該車，甲○○坐於計程車之右後座，丙○○
    則坐於該車左後座，一左一右將癸○○挾持後二人即指示子
    ○○開車，尾隨由戊○○所開之另一輛自用小客車前行，癸○○因被二人包挾不敢妄動，子○○見癸○○不語，即遵照
    二人指示跟車，甲○○隨即以行動電話聯絡甫與3 人分別而
    搭載壬○○前往新莊市之乙○○，乙○○即指示渠3 人引導
    該計程車前往臺北縣五股交流道與渠等會合後，壬○○即自
    乙○○之汽車下車並坐上由子○○所開之計程車右前座，一
    行人3輛車（即戊○○、子○○、及乙○○等所駕駛3車）復
    駛抵新莊市○○路堤防旁，甲○○、丙○○二人即挾持癸○○下車，換乘戊○○所駕之車前往新莊市○○○路378 號地
    下室協調債務，壬○○則搭乘子○○之計程車返抵子○○所
    住之新莊市○○街，於確認子○○之住址後並將癸○○留在
    計程車行李箱內屬於癸○○之皮包一個取走，即前往新莊市
    ○○○路378 號地下室，與甲○○等人會合，乙○○亦於駕
    車返回新莊後至同上址民安西路地下室會合，甲○○隨即檢
    視壬○○帶回癸○○所有之皮包內有新臺幣若干元，癸○○
    見狀即取出；3,000 元請大家買酒菜共飲，期間甲○○竟以
    脅迫之語向癸○○稱：「要吃子彈或要還錢」「不還錢即將
    你帶上山活埋」等語以加害生命之事，脅迫癸○○行無義務
    之事，癸○○因被乙○○等5 人限制自由於該地，不得已僅
    能同意還錢。乙○○隨即提供其子李坤源在板信商業銀行之
    帳戶﹙帳號為00000000000000號﹚，要求癸○○必須將錢匯
    入，才會將其釋放。癸○○不得已分別電話委託不知情之友
    人庚○○及丁○○於同年月6日上午分別將1百萬元及59萬元
    匯入板信商業銀行新莊分行李坤源前揭帳戶內，乙○○等人
    查證見癸○○已將錢匯入上開指定帳戶內，始於同日上午約
    12 時釋放癸○○，癸○○隨即報警尋線查獲上情。
二、案經癸○○訴由臺北市政府警察局大同分局移送臺灣士林地
    方法院檢察署檢察官呈請臺灣高等法院檢察署檢察長令轉臺
    灣板橋地方法院檢察署檢察官偵查起訴及主動偵查起訴 (戊○○部分)。
    理  由
一、訊據被告甲○○、乙○○、丙○○、壬○○、戊○○等均堅
    決否認有上揭犯行。(一)被告甲○○辯稱：告訴人癸○○係自
    願隨同渠等前往臺北縣新莊市○○○路之地下室與乙○○商
    談債務事宜，伊並未強盜告訴人之皮包之金錢，是告訴人自
    行拿3,000 元買宵夜請大家吃，伊亦未出言恐嚇告訴人，當
    時亦無人亮出手槍云云。(二)被告乙○○辯稱：告訴人與伊有
    債務糾紛，當天係被告丙○○、甲○○偶遇告訴人，經告訴
    人同意一同返回新莊住處之地下室處理債務問題，甲○○再
    以電話通知伊，渠等於地下室並未限制告訴人行動，亦未恐
    嚇告訴人，告訴人因積欠債務時間過久，深覺過意不去，始
    自行表示待錢匯入帳戶中，將債務全部解決再離去云云。(三)
    被告丙○○辯稱：告訴人係自願隨同伊前往新莊民安西路地
    下室，與伊父親即被告乙○○協商債務清償問題，伊並未限
    制告訴人之行動自由，亦未恐嚇告訴人，且告訴人係清償債
    務始同意匯錢，伊亦無勒贖之意圖等語。(四)被告壬○○辯稱
    ：伊並未強押、恐嚇告訴人，伊係與乙○○在回新莊之路上
    ，有人打電話給乙○○，乙○○就開車回頭送我到交流道，
    我就坐上子○○的計程車，乙○○則自己開車回新莊。因我
    家在子○○家附近，所以跟著他的車回去，並因他人打電話
    來叫我去拿皮包而拿去新莊云云。(五)被告戊○○辯稱：伊並
    未對告訴人癸○○做出任何犯罪行為，當日係吃完宵夜後，
    丙○○、甲○○看見告訴人，而坐上告訴人所搭乘之計程車
    ，伊才將車開至臺北縣新莊市○○路，有人打電話告訴我說
    計程車要回去，叫我等他們，才又改搭伊所駕之車輛至臺北
    縣新莊市○○○路地下室，在該地下室癸○○與乙○○在解
    決債務問題，癸○○不認帳，他自己說要解決他與乙○○的
    債務才回去，是他自己要留在那邊，沒有人強迫他，伊並未
    恐嚇告訴人云云。
二、按辯護人以告訴人癸○○於警詢中之指述，未經具結，為審
    判外之陳述；於93年6月15日、同年7月22日在檢察官面前所
    為陳述，並未具結，有訊問筆錄可參，依刑事訴訟法第 159
    條、第186條、第158條之3 規定，即無證據能力。甲○○、
    乙○○、丙○○、壬○○於93年4 月8日、同年7月22日，戊○○於同年7 月22日各向檢察官所為之陳述，均未經具結，
    有訊問筆錄可證，對其餘被告均係被告以外之人，而具有證
    人身分，依刑事訴訟法186條、第158條之3 規定，其於偵查
    中未經具結供述，就其餘被告而言，並無證據能力云云。惟
    查證人癸○○已於本院審理時到庭結證，且就警訊及偵查中
    所為陳述說明其為實在，並補充說明其不一致之處之理由（
    見稱原審卷第130頁至136頁反面），按以證人賴水鳳於案發
    後隨即向警方報案，並接受警方製作筆錄，其於警局所為陳
    述離其被害時間最近，與審判中不符處，其警詢中所為陳述
    應有較可信之特別情況，並為證明犯罪事實存否為必要。本
    院認為具有證據能力，得為補充之資料。而刑事訴訟法第15
    9條之1第2 項規定：「被告以外之人於偵查中向檢察官所為
    之陳述，除顯有不可信之情況者外，得為證據」；係以被告
    以外之人於偵查中向檢察官所為之陳述，性質上屬傳聞證據
    ，然實務上，偵查中檢察官向被告以外之人所取得陳述，原
    則上均能遵守法律規定，不致違法取供，其可信性極高，故
    除顯有不可信之情況者外，得為證據（參照最高法院94年度
    台上字第51 67號判決）。而本件被告5人於偵查中之供述，
    並不實在之處亦據被告5 人在原審審理中供述在卷（見原審
    卷第138 頁反面），自無顯有不可信之情況存在；對其餘被
    告而言，自亦有證據能力，合先述明。又被告以外之人於審
    判外之言詞或書面陳述，除法律有規定者外，不得作為證據
    ，刑事訴訟法第159 條第1項定有明文。若符合同法第159條
    之1至第159條之4規定，或雖不符合前述4條各規定，但經當
    事人於審判程序同意作為證據，法院審酌該言詞陳述或書面
    陳述作成時之情況，認為適當者，得為證據；又當事人、代
    理人或辯護人於法院調查證據時，知有第159條第1項不得為
    證據之情形，而未於言詞辯論終結前聲明異議者，視為有前
    項之同意；刑事訴訟法第159條第1項至第159條之5分別定有
    明文。證人丁○○、庚○○於警詢之供述，因公訴人、被告
    及其選任辯護人於本院言詞辯論終結前均未對其證據能力聲
    明異議，且該等證人亦經原審、本院傳喚到庭交互詰問完畢
    ，本院認該等傳聞證據作成之情況亦無不當之情形，依刑事
    訴訟法第159條之5規定，該等傳聞證據均具備證據能力，合
    先敘明。
三、再查供述證據相互間有所歧異時，究竟何者為可採，事實審
    法院本得依其自由心證予以斟酌，若其基本事實之陳述與真
    實性無礙時，仍非不得予以採信，非謂一有不符或矛盾，即
    認其全部均為不可採信（ 參照最高法院95台上字第544號判
    決）。
四、被告5 人，對在93年1月5日21時許甲○○、丙○○、戊○○
    三人在臺北市大同區○○○路○ 段19路前發現癸○○意圖搭
    乘計程車，甲○○及丙○○二人即攔下癸○○所搭乘之計程
    車（該車由不知情之子○○所駕駛）並強行進入該車，甲○○坐於計程車之右後座，丙○○則坐於該車左後座，一左一
    右坐於癸○○身旁，2 人即指示子○○開車，尾隨由戊○○
    所開之另一輛自用小客車前行，甲○○隨即以行動電話聯絡
    甫與3 人分別而搭載壬○○前往新莊市之乙○○，乙○○即
    指示渠3 人引導該計程車前往臺北縣五股交流道與渠等會合
    後，壬○○即自乙○○之汽車下車並坐上由子○○所開之計
    程車右前座，一行人三輛車（即戊○○、子○○、及乙○○
    等所駕駛三車）復駛抵新莊市○○路堤防旁，甲○○、丙○○二人即要癸○○下車，換乘戊○○所駕之車前往新莊市○○○路378 號地下室協調債務，壬○○則搭乘子○○之計程
    車返抵子○○所住之新莊市○○街，於確認子○○之住址後
    並將癸○○留在計程車行李箱內屬於癸○○之皮包1 個取走
    ，即前往新莊市○○○路378 號地下室，與甲○○等人會合
    ，乙○○亦於駕車返回新莊後至同上址民安西路地下室會合
    ，甲○○隨即檢視壬○○帶回癸○○所有之皮包內有新臺幣
    若干元，癸○○見狀即取出3,000 元請大家買酒菜共飲，期
    間乙○○與癸○○二人協商債務，乙○○並提供其子李坤源
    在板信商業銀行之帳戶﹙帳號為00000000000000號﹚，要求
    癸○○必須將錢匯入。癸○○即電話委託不知情之友人庚○○及丁○○於同年月6日上午分別將1百萬元及59萬元匯入板
    信商業銀行新莊分行李坤源前揭帳戶內，癸○○見已將錢匯
    入指定帳戶內，始於同日上午約12時離開上址，癸○○隨即
    報警尋線查獲等情均不否認，核與告訴人即證人癸○○及司
    機子○○供述情節均大致相符，且有借據、載有票號之筆記
    紙影本各1紙、支票影本10紙、照片2幀、匯款單、匯款證明
    、贓物認領保管單各1紙、扣案之支票10紙及借據1紙等在卷
    可資佐證，而證人即匯款人丁○○於警詢時證稱：於5 日零
    時許，癸○○即打電話來要我匯款予他，我問他發生什麼事
    ，當時他語氣很緊張說因要到南部所以急需用錢，並要我於
    6日10時前匯入59萬至板信商業銀行新莊分行，帳號0000000
    0000000號，我答應他後即掛電話，復於6 日9時許又打電話
    給我，問我是否匯款，又於6 日10時許打電話問我是否已匯
    款，我即告訴他現在已出門要匯款，再於6 日10時43分至板
    信商業銀行三重分行匯入59萬元至右述帳戶。（問：你是否
    知情你朋友癸○○遭人強押而請你匯款給予對方？你於何時
    再與癸○○見面？）我不知情，直至6 日13時許癸○○打電
    話通知我攜帶匯款單至大橋派出所才知情等語（見偵卷(一)第
    50、51頁），核與其在原審法院審理時結證稱：（問電話裡
    癸○○說什麼？）他說有急事要下南部處理，回來就把錢還
    我，要我把錢匯到指定之帳戶。．．他直接開口說要59萬元
    ，我有答應他，隔天早上他又打電話給我問我匯了沒有，我
    說還沒有，他就叫我趕快匯進去，我匯完以後有打電話通知
    他錢我已經匯進去了。．．（問：電話裡面有聽到癸○○旁
    邊有其他人的聲音嗎？）沒有。．．（問：癸○○在93年 1
    月5 日晚上打電話給你，有沒有說這筆錢要做什麼用？）沒
    有，他只說有急用，從南部回來就還給我。．．（問：當時
    癸○○講電話的語氣是否正常？）很正常等語相符（見原審
    卷第197至199頁），復於本院審判時到庭為相同之陳述 (見
    本院98年6月11日審判筆錄)，並有板信商業銀行無摺存／提
    收據1 紙存卷可佐（見偵卷(一)第88頁）。證人即另名匯款人
    庚○○於警詢時證稱：我於6 日上午10時許在住處接獲朋友
    癸○○來電稱要我匯款100 萬至板信商業銀行新莊分行，帳
    號00000000000000號收款人李坤源戶內，我問他有何事癸○○稱有急需用錢，於是我立即至臺北市第一信用合作社匯款
    100 萬元至癸○○指定之帳戶內。（問：你是否知情你朋友
    癸○○遭人強押而請你匯款給予對方？你於何時再與癸○○
    見面？）我不知情，直至6 日12時30分許癸○○打電話通知
    我攜帶匯款單至大橋派出所才知情等語（見偵卷(一)第49頁）
    ，且亦有匯款申請書一紙在卷可查（同上卷第87頁），足見
    被害人癸○○指陳確有自93年1 月5日晚上9時許自臺北市大
    同區○○○路○段19前，為被告等5 人分別以如上述之方法
    搭乘前揭自小客車，前往臺北縣新莊市○○○路378 號地下
    室，期間並電話聯絡庚○○、丁○○2 人匯款，及至匯款完
    成，始於次（6）日中午12 時左右離去，並報警等情屬實。
    被告5人所否認者，為癸○○至新莊市○○○路378號地下室
    係癸○○自願前往協調債務，皮包內並無癸○○所陳7 萬餘
    元，3,000 元是癸○○請客，是癸○○同意留下協商債務，
    且同意清償債務才離去，期間並無人強暴、脅迫、妨害自由
    、強盜、擄人勒贖等犯行，是本院首應審酌者為被告等人是
    否確經被害人癸○○之同意而非以非法之方法將癸○○帶至
    前揭新莊市○○○路之地下室並限制自由至第2 天之中午，
    及有無以強暴、脅迫之方法使癸○○同意清償債務，以及當
    事人之間是否確有債務存在，而無不法所有之意圖，即無擄
    人勒贖之事，及確無強盜七萬餘元等事。經查：
  (一)被害人即告訴人癸○○自始即否認其同意與被告等人前往上
    揭新莊市○○○路地下室，雖其於警訊、偵查及原審法院所
    為陳述有些許不同，茲節錄如下：
    1.依告訴人93年1月6日13時許第一次警詢之初係證述：我是
      於93年1月5日下午參加朋友宴請，酒席結束後約21時許，
      我於一信（延平北路3 段19號前）搭乘計程車在上車之際
      突有三名男子尾隨跳上車，其一名男子坐在前座，另二名
      坐在後方與我同座，『坐我旁邊的男子隨即就說：請跟我
      來』。而後方有一部自小客車緊跟在後有一名男子『乙○○跟我認識』，『我還以為是朋友，我就依他們指示坐在
      車上』，由重慶北路上高速公路，期間好像繞了好幾條馬
      路、巷道，約1 個小時多，最後開至臺北縣新莊市○○○
      路378 號地下室等語（見臺灣士林地方法院檢察署93年度
      偵字第2631號卷〈下稱偵卷(一)〉第40頁）。
    2.告訴人嗣於同日17時許之第二次警詢時雖改稱：甲○○正
      是強押我坐在車上後座左邊，而丙○○坐在我右邊云云（
      見偵卷(一)第44頁）， 於93年1月29日第三次警詢進而改稱
      ：於93年1月5日21時許，我參加朋友之喜宴結束欲返家上
      計程車之際，即遭甲○○及丙○○及另一名綽號「阿熙」
      之男子等三人攔車後，分別由壬○○坐前座控制司機，甲○○及丙○○則坐後座控制我云云（見偵卷(一)第8頁） ；
      於93年4月7日偵查中指稱：當時我是進我自己叫的計程車
      ，結果他們就強行進到我的計程車裡面，他們叫司機不要
      動，跟著他們的車走，走到三重的疏洪道，他們就叫我下
      計程車，上了他們的車，再把我押到一個地下室云云（見
      偵卷(一)第117頁）。
    3.嗣於原審審理時證稱：當時我已經上車了，計程車門也已
      經關起來，我坐在後座的中間位置，．．車剛發動，準備
      切車道時，突然有1輛車子插在我們車前，後面也有1輛車
      子，．．我當時被押人就昏了，．．我當時頭被他們用手
      壓脖子，頭往下面，他們叫我眼睛不可以看外面，當時我
      人昏了，也沒有聽清楚他們怎麼指揮。．．他們撞我2 下
      ，說你要乖一點，不要裝傻，把我的頭壓下去云云（見原
      審卷第153至155頁），又稱：（在疏洪道那邊）他們把我
      拖下去換坐在另外1 台車子，說要把我載到高雄還是哪裡
      去，．．我旁邊的二個人先下車，之後有二個不認識的人
      ，把我拖、推下車。．．（問：你坐上哪1 台車子？）不
      知道，不是坐剛才前導的BMW，而是另1台由乙○○開的車
      子。我坐後座，左、右兩邊各坐一人，一個是甲○○，壹
      個我不認識。（問：你的頭有沒有被壓下去？）沒有，是
      我自己把頭低下去。（問：你身上有沒有被綑綁？）沒有
      云云（見原審卷第156、157頁），又稱：（問：你嘴巴有
      沒有被摀住？）我是在路上被摀住的。（問：在哪裡被摀
      住？）在疏洪道被拆下來，後改稱：第二台車上被摀住直
      到地下室才被拿下來云云（見原審卷第159 頁），再稱：
      （問：你在第一台車的時候誰撞你2 下？）可以去查我在
      分局回答的筆錄，你們現在一直重複問我，我搞不清楚。
      （問：你在分局為何沒有說有人撞你2 下？）那麼久我忘
      記了。（問：你在分局為何沒有說有人壓你的頭？）因為
      分局沒有這樣問我，我只知道我當時被恐嚇壓住頭。．．
      （問：你在計程車上有沒有看到乙○○？）你們問來問去
      我搞不清楚。（問：是否需要休息？）不用，請繼續問。
      （問：你在車上有沒有看到乙○○？）在車上我看不清楚
      ，現在也忘記了。．．（問：為何在警詢時說上車時有看
      到乙○○在後面？）請照警詢筆錄。（問：你是否上車頭
      就被往下壓？）對。．．（問：換第二台車的時候是否有
      人摀住你的嘴巴？）有人用膠帶把我的嘴巴摀住，但我不
      知道是誰。（問：第二台車上除了乙○○、戊○○外還有
      誰？）我忘記了。．．（問：在第二台車上你有沒有被打
      ？）沒有。（問：他們有沒有恐嚇你？）有。（問：在第
      二台車上他們如何恐嚇你？誰說的？）乙○○、甲○○等
      都有說：去了就知道。（問：剛才問你第二台車上除乙○○、戊○○還有誰，你說忘記了，為何現在說甲○○有在
      第二台車上恐嚇你？）我只能說甲○○一定有恐嚇我，但
      是在哪壹台車上忘記了云云（見原審卷第169至172頁），
      最後經原審法院質以你今天說的與之前在警詢、偵查說的
      話有些不同，以哪一次說的比較實在？證人即告訴人答稱
      ：我本身有糖尿病，時間久了很多細節都忘記了，請依照
      我的原始筆錄，我的原始筆錄比較實在等語（見原審卷第
      178 頁），亦即告訴人係自第二次警詢之後翻供改稱在計
      程車上即遭被告等人妨害自由，並於原審審理時無法詳細
      指述具體情節，屢次以不記得，要求以原始筆錄為準，致
      有如下之瑕疵：關於被告甲○○、丙○○坐上計程車之
      時，告訴人是否看見被告乙○○駕駛另輛車子暫停於該計
      程車後方之情，乃涉及其是否被強押或自願前往民安西路
      地下室之重要事實，惟告訴人於警詢之初明確指稱有看到
      被告乙○○，然於原審審理時卻改稱：在車上看不清楚，
      現在也忘記了云云（見原審卷第170 頁）。於搭乘之計
      程車上及後來換搭另輛車上是否遭受壓制身體、綑綁或恐
      嚇之情，於警詢中或全然未為指述，或僅泛稱遭強押云云
      ，或遭同坐於後座二人控制云云，於偵查中則僅指稱：他
      們叫司機不要動之情；嗣於原審法院審理時，則先稱：伊
      在計程車被押當時就昏了云云，又稱：當時被壓脖子頭往
      下，被撞2下，嘴巴沒有摀住被拖、推下計程車改坐另1輛
      車云云，不久卻改稱：嘴巴是在路上被摀住，在疏洪道被
      拆下，隨即又改稱：第二台車上才被摀住嘴巴，直到地下
      室才被拿下來云云。
  (二)告訴人第一次警詢筆錄固指因後方有一部小客車等跟在後，
    有一名男子乙○○跟我認識，我還以為是朋友，我就依其他
    們指示坐在車上，然依被告乙○○在本院之陳述：癸○○被
    他們遇到的時候我不在場，甲○○他們與癸○○在車上的時
    候我也不在場，我沒有開車在後面押車，當時我正開車回新
    莊的路上，我沒有看到他們押著癸○○的情形。（見本院前
    審卷第72頁及第134 頁），足見第一次警詢筆錄記載已與事
    實不符。而被害人係於晚上九點在回家途中被二名大漢，一
    左、一右挾持，聲稱商討債務跟前車走，被害人復因債務避
    躲乙○○，如何能認定被害人當時有看到乙○○在後，即因
    而同意前往商討債務，已屬可疑，參以被害人於本院前審證
    稱：平常我都是包子○○的計程車，當天我坐子○○的車要
    去延平北路給人家請客，在等紅燈的時候，上來兩個人坐在
    我的兩邊，要司機跟著前面的車走，我一直都沒有說話，因
    為我已經被限制自由了，時機對我不利所以我不敢說話，那
    天晚上因為天色很黑，有好幾部車，但我沒有看到乙○○。
    （同上卷第76頁、第136 頁反面），足見被害人癸○○並未
    同意前往新莊市○○○路地下室商討債務之供述應係事實且
    與經驗法則相符，而堪採信。
  (三)被害人之陳述雖有些微不同，惟被害人陳述係自台北市○○○路被帶至新莊市○○○路地下室，自始並無二致，而在該
    地下室被告甲○○確曾說「你要還錢還是要吃子彈」、「如
    果不還錢就要帶你到山上活埋」等語，亦經被害人癸○○於
    本院前審證述在卷（見本院前審卷第131 頁），且為此脅迫
    使癸○○還債行無義務之事，被告5 人均在場，亦經癸○○
    供證在卷（同上頁）。而被告甲○○在本院前審與被害人對
    質時供陳當天係癸○○他自己留下來泡茶，亦立即遭證人癸○○反駁稱：三更半夜，誰要留下來泡茶（見本院前審卷第
    134 頁反面），足見癸○○陳述係被妨害自由及脅迫還錢之
    事非虛構，而屬真正。
  (四)證人即駕駛計程車之司機子○○於偵查中供述均語帶保留而
    以沒有或不知道回答，於原審亦結證稱：（問：在車上你右
    邊的人及後座進來的二個人是否有指示你如何開車？）他們
    說跟前面的那台車子走。．．（問：他們三個人在車上有沒
    有打癸○○？）沒有等語（見原審卷第183 頁），又稱：（
    問：你在車上是否有看到癸○○被貼膠布或蒙眼睛？）沒有
    。（問：你有沒有看到有人用手肘撞癸○○  ？）沒有等語
   （見同上卷第186頁），其於本院前審亦承前供述語多保留，
    惟參以證人子○○對本院前審詢以：後來你為何帶他們到你
    家時，答：我很害怕，叫他們不要對我怎樣，我怕他們加害
    我，所以我讓他們跟著到我家去，看我住在哪裡，好讓他們
    放心不要加害我。（見本院前審卷第74-75頁、第107頁），
    又對本院詢以：後來你載他們到堤防，他們就下車換車，當
    時你叫他們不要對你怎樣，這些話你是對誰說的？答稱：我
    對其中的人說，我不記得是誰。我說如果你們不相信我，可
    以跟著我回家，知道我家住在哪裡。他們就派人跟著我回家
    （同上卷第107 頁）。足見當時情況應非如被告等所辯係被
    害人同意，而係被害人不得不與被告等同行無疑。否則證人
    子○○又何須為上述語，而被告壬○○亦無須隨同證人子○○返家觀看證人之住處之理，原審以證人子○○雖證稱：係
    因害怕而依被告甲○○、丙○○之指示而跟車等語（見原審
    卷第183 頁），然經該院質以：你為何會害怕，是否因為突
    然有2 個人上車，這個情形很奇怪？經證人子○○答稱：對
    ，我覺得怪怪的。（問：既然只是覺得怪怪的，你為何在堤
    防說如果怕我報案，可以跟我回去看我住在哪裡？）我載一
    段路就知道，我感覺怪怪的，所以主動講，假如他們不讓我
    走怎麼辦，我主動要求他們讓我走，說不關我的事，如果不
    相信可以跟我回去看我住在哪裡，我覺得這樣就沒有我的事
    等語（見原審卷第187 頁），惟證人子○○前開既已證稱在
    計程車上，告訴人並未遭綑綁或恐嚇之情，再佐以告訴人於
    初次警詢時亦證稱：係自願前往民安西路地下室乙節，足見
    證人子○○僅係因個人主觀猜測突然有二人坐上車之情形，
    似有奇怪，為求自保始於堤防主動向在場之被告等人表明可
    跟隨其回去云云，自非的論。
  (五)再者，證人即匯款人丁○○於警詢時證稱：於5 日零時許，
    癸○○即打電話來要我匯款予他，我問他發生什麼事，當時
    他語氣很緊張說因要到南部所以急需用錢，並要我於6 日10
    時前匯入59萬至板信商業銀行新莊分行，帳號000000000000
    00號，我答應他後即掛電話，復於6日9時許又打電話給我，
    問我是否匯款，又於6 日10時許打電話問我是否已匯款，我
    即告訴他現在已出門要匯款，再於6 日10時43分至板信商業
    銀行三重分行匯入59萬元至右述帳戶，已如上述，而被害人
    果非身體自由被限制及受如上之脅迫，又何須於當晚零時及
    次日急電向丁○○要錢59萬元並匯入被告等指定之帳戶之理
    。
  (六)復且證人即另名匯款人庚○○於警詢時證稱：我於6 日上午
    10時許在住處接獲朋友癸○○來電稱要我匯款100 萬至板信
    商業銀行新莊分行，帳號00000000000000號收款人李坤源戶
    內，我問他有何事癸○○稱有急需用錢，於是我立即至臺北
    市第一信用合作社匯款100 萬元至癸○○指定之帳戶內，已
    如上述，被害人癸○○就其積欠被告乙○○之債務之金額尚
    有爭執（如後述），果非被害人癸○○被挾持並限制自由及
    被脅迫其行無義務之事，其焉會自行電請友人庚○○為上述
    款100萬元之行為？
  (七)證人辛○○於雖原審證稱：於案發當晚10時許，至台北縣新
    莊市○○○路378 號地下室，上訴人等與癸○○在談債務問
    題，上訴人等對癸○○並無不法之行為等語（見原審卷第15
    0至165頁）。復於本院審判時到庭證稱：當晚10時許到，11
    點多離開，癸○○正常穿著，也沒有用手機對外聯絡，又方
    都沒有談到債務問題等語 (見本院98年6月11日審判筆錄)。
    而另一證人己○○亦於原審亦證稱：於案發當晚，在上開地
    點，見上訴人等與癸○○在聊天，未見上訴人等有不讓癸○○出去之情形等語（見原審卷第166至176頁）。惟查，被告
    等人押人討帳，其行為不法，當不願為案外人辛○○、己○○所知悉，則於渠等在場時，豈會與被害人討論債務如何處
    理問題，況依證人丁○○、庚○○所證稱：被告電請渠等匯
    款時間均在隔日凌晨及隔日早上，都是發生在證人陳、張２
    人離去之後，顯然被告向癸○○催討債款時點，證人均不在
    現場，故渠等於原審及本院所證述內容，尚不足為被告等有
    利之認定。
五、綜上所述，被告5人確有上開妨害自由犯行無訛， 本件事證
    明確，應予依法論科。
六、刑法修正後法律適用之情形:
  (一)按行為後法律有變更者，適用行為時之法律，但行為後之法
    律有利於行為人者，適用最有利於行為人之法律，94年2月2
    日修正公布，自95年7月1日起施行之刑法第2條第1項訂有明
    文。此條規定乃與刑法第1條罪刑法定主義契合， 而貫徹法
    律禁止溯及既往原則，係規範行為後法律變更所生新舊法律
    比較適用之準據法，刑法第2條本身雖經修正， 但該條既屬
    適用法律之準據法，本身尚無比較新舊法之問題，應一律適
    用裁判時之現行刑法第2條規定以決定適用之刑罰法律。
  (二)依修正後刑法施行法第1條之1：「中華民國94年1月7日刑法
    修正施行後，刑法分則編所定罰金之貨幣單位為新臺幣」「
    94年1月7日刑法修正時，刑法分則編未修正之條文定有罰金
    者，自94年1月7日刑法修正施行後，就其所定數額提高為30
    倍。但72年6月26日至94年1月7日新增或修正之條文， 就其
    所定數額提高為3 倍」，修正前後關於罰金之金額雖無不同
    。惟修正前刑法第33條第5款原規定：「罰金：1元以上」，
    修正後規定：「罰金：新臺幣1,000 元以上，以百元計算之
    」，業將科處罰金之最低額提高至新臺幣1,000 以上，則修
    正前之規定對於行為人較為有利。故對於本件被告等所犯相
    關刑法中法定刑有罰金之部分，應均依被告行為時刑法第33
    條第5款規定較有利於被告等人。
  (三)刑法第28條關於成立共同正犯之標準，將原來共同正犯之共
    同「實施」犯罪，改為共同「實行」犯罪，剔除完全未參與
    犯罪相關行為之「實行」的「陰謀共同正犯」及「預備共同
    正犯」，是修正後之共同正犯之可罰性要件之範圍業已有限
    縮。本件被告等5人有共同正犯情形之行為者， 均非屬「陰
    謀共同正犯」或「預備共同正犯」類型，經比較新舊法後，
    對被告陳錫慶等人並無有利情形，應適用行為時法。
  (四)又被告等妨害自由行為時之刑法第41條第1項前段規定: 「
    犯最重本刑為5年以下有期徒刑以下之列之罪，而受6個月以
    下有期徒刑或拘役之宣告，因身體、教育、職業、家庭之關
    係或其他正當事由，執行顯有困難者，得以1元以上3元以下
    折算1 日，易科罰金。」，且依已廢止之罰金罰鍰提高標準
    條例第2 條前段之規定，將上開易科罰金之折算標準就其原
    定數額提高為1百倍折算1日，是其行為時之易科罰金折算標
    準，應以銀元100元至300元折算1 日，經折算為新臺幣後，
    應以新臺幣300元至900元折算為1 日，惟95年7月1日施行之
    刑法第41條第1項前段則規定: 「犯最重本刑為5年以下有期
    徒刑以下之刑之罪，而受6 個月以下有期徒刑或拘役之宣告
    者，得以新臺幣1,000元、2,000元或3,000元折算1日，易科
    罰金。」，經比較修正前後規定之結果，應認修正後之法律
    並非較有利於被告，依修正後刑法第2條第1項之規定，應適
    用被告行為時之刑法第41條第1 項前段規定，定易科罰金折
    算之標準。
七、核被告甲○○、乙○○、丙○○、壬○○、戊○○5 人所為
    係犯刑法第302條第1項妨害自由罪。另被告等雖以「要吃子
    彈或要還錢」、「不還錢，即將你帶上山活埋」等語恐嚇，
    惟刑法第305 條之恐嚇罪，係指單純以將來加害生命、身體
    、自由、名譽、財產之事，恐嚇他人致生危害於安全者而言
    。如對於他人之生命、身體等，以現實之強暴脅迫手段加以
    危害要挾，使人行無義務之事或妨害人行使權利，應構成刑
    法第304條之強制罪，而非同法第305條之恐嚇危害安全罪。
    又刑法第302 條之妨害自由罪，係妨害他人自由之概括的規
    定，故行為人具有一定目的，以非法方法剝奪人之行動自由
    者，除法律別有處罰較重之規定（例如略誘及擄人勒贖等罪
    ），應適用各該規定處斷外，如以使人行無義務之事，或妨
    害人行使權利為目的，而其強暴脅迫復已達於剝奪人行動自
    由之程度，即衹成立本罪，不應再依同法第304 條論處。誠
    以此項使人行無義務之事，或妨害人行使權利之低度行為，
    應為非法剝奪人之行動自由之高度行為所吸收，不能以其目
    的係在使人行無義務之事，或妨害人行使權利，認為係觸犯
    刑法第302條第1項及第304條第1項之2 罪名，而依同法第55
    條從一重處斷。是本件僅單純論以刑法第302條第1項之妨害
    自由罪。又被告5 人就上開行為有犯意之聯絡及行為分擔，
    均為共同正犯。又被告乙○○因賭博罪，經原審法院判處有
    期徒刑3月，於92年2月26日易科罰金執行完畢，有本院被告
    前案紀錄表一紙在卷可稽，5 年以內再犯有期徒刑本罪，為
    累犯，應依法加重其刑，原審不察，遽就被告五人妨害自由
    罪部分亦一併為無罪判決之諭知，自有未當，檢察官就此部
    分上訴，為有理由，自應由本院將原判決撤銷，就此部分為
    論罪科刑之宣告（至於強盜罪及據人勒贖部分因與上開論罪
    之部分，公訴人認有牽連犯關係，爰不另為無罪之判決諭知
    詳後述）。爰審酌被告5 人之犯罪動機、目的、手段、被害
    人所受之損害，犯罪後態度等一切情狀各處如主文第2、3項
    所示之刑，並均諭知易科罰金之折算標準，以示懲儆。末查
    被告5人犯罪時間均在96年4月24日前，合於中華民國96年罪
    犯減刑條例減刑之規定，應依該條例第2條第1項第3 款減輕
    其刑2分之1，並均諭知易科罰金之折算標準。
八、公訴之意旨另以被告5 人於前述妨害自由行為中，由被告甲○○翻看癸○○之皮包強取其皮夾中之7 萬餘元，又強行擄
    人，並強令癸○○要求友人庚○○、丁○○分別款100 萬
    元及59萬元於乙○○提供其子之板信商業銀行之帳戶（帳號
    為00000000000000號），始釋放癸○○，因認被告5 人牽連
    觸犯刑法第328條強盜罪及第347條擄人勒贖罪嫌云云。
  (一)查告訴人於第2次警詢時雖指稱：我被強押至現場， 當時是
    由甲○○喝令我，把衣服脫掉並從我的口袋內拿出皮包內有
    現金新臺幣7 萬餘元云云（見偵卷(一)第45頁），惟告訴人於
    同日第一次警詢時，僅指述於上開民安西路地下室，在被告
    恐嚇並限制自由，伊隨即向友人庚○○、丁○○調借現金匯
    入被告所指定之帳戶云云，並未指述在該地下室內，遭被告
    甲○○強盜其隨身攜帶之皮夾內之現金7 萬餘元之情，有該
    警詢筆錄存卷可參（見偵卷(一)第40、41頁），且於第3 次警
    詢時，經警方問及案發過程，亦未提及遭強盜皮夾內現金之
    情（見偵卷(一)第8、9頁），於偵查中則改稱：（問：在地下
    室是如何逼你？）甲○○說他們現在在跑路，很艱苦，說我
    要付錢給他，如果不給，就要把人帶到山上去活埋，他把我
    身上6、7萬元都拿走云云（見偵卷(一)第118 頁），於原審審
    理時所證：（問：當天是否有人脫光你的衣服、褲子？）脫
    掉上衣只剩下內衣，褲子也有脫掉，之後再穿上去。．．（
    問：你皮夾裡面當時有多少錢？）忘記了，好像6、7萬元，
    或4、5萬元。（經提示警詢筆錄，再問：你是否說7 萬多元
    ？）對。．．（問：這些錢是否放在皮夾裡面？）皮夾有放
    一些錢，也有直接對折放在褲子口袋裡面。（問：為何剛才
    的警詢筆錄上說錢都是從皮夾裡面拿出來的呢？）照原始筆
    錄我說的記載等語（見原審卷第175、176頁），可知告訴人
    就褲子有無遭脫掉、是否有遭強取皮夾、皮夾內之現金數額
    、遭強取之現金均放於皮夾或部分直接折疊放於口袋之重要
    事項之證述先後反覆不一，且依告訴人所指稱7 萬餘元之現
    金，如以1,000元之紙鈔計算至少有70張以上之1,000元紙鈔
    之多，衡情實難想像一般市面上所使用之男用皮夾足以放入
    數量多達70餘張之1,000 元紙鈔，縱能勉強放入，依其厚度
    亦難以將皮夾折疊後放入褲袋內，告訴人所稱顯與常情有違
    。況依常情而論，一般人如遭綁綑釋放後，既已立即報警，
    自應於報案當時將所遭受之侵害情形如數指述，竟於首次警
    詢時僅指稱於地下室遭被告等人恐嚇、妨害自由而向友人借
    款159 萬元匯至被告指定之帳戶，全然未曾提及於地下室遭
    人強取隨身皮夾內高達7 萬餘元現金之情，亦與常情相違，
    自難認此部分之指述為真實，即不得逕為不利於被告五人之
    認定。至被告甲○○於警詢時雖供稱：我有叫癸○○把身上
    的東西拿出來等語，同時亦稱：我看到皮夾有錢就還給癸○○，他就拿3,000 元出來說要買東西大家吃等語（見偵卷(一)
    第10頁），於原審法院審理時亦證稱：我是說你身上有什麼
    東西拿出來看一下，看完他就拿回去了等語（見原審卷第21
    8 頁），所供前後相符，且核與被告乙○○於警詢時供稱：
    我到場時（指該地下室），看見甲○○在翻動癸○○之皮夾
    （筆錄誤繕為皮包），發現內有10,000餘元，我即叫甲○○
    將錢還癸○○，而癸○○自掏腰包3,000 元叫人去買酒供飲
    等語相合（見偵卷(一)第59頁），此雖足證明被告甲○○有要
    求告訴人將皮夾拿出來，然被告甲○○及乙○○均堅決否認
    有強盜皮夾內現金之情，自難單以被告甲○○、乙○○二人
    上開供述遽認被告甲○○係以強暴、脅迫等不法方式強取該
    皮夾，並強盜其內現金之情，況苟被告甲○○確有為告訴人
    所指述共同強盜犯行，被告甲○○、乙○○為脫免刑責，理
    應全盤否認，何以在否認大部分犯行外，仍自承有請告訴人
    將身上東西拿出之情？顯與常情有悖，是此部分亦不足資為
    被告甲○○等人不利之認定。
  (二)又卷附之照片2幀及贓物認領保管單1紙（見偵卷(一)第85、86
    、89頁），亦僅足證明告訴人離開該民安西路之地下室時，
    未將其所有之手提包、文件1袋一併帶走， 而由被告乙○○
    於當日告訴人報警後，攜往警察局返還告訴人之情，尚難遽
    謂係遭被告等人強取，況告訴人所稱遭強盜之現金乃係放置
    於其隨身攜帶之皮夾內，並非放於該手提包內，苟被告等人
    有強盜告訴人隨身皮夾內之現金，何以將放有現金皮夾返還
    告訴人，而保留內無值錢物品之手提包、文件1 袋？殊與常
    情相違，揆諸「罪證有疑、利歸被告」之證據法則，上開照
    片之贓物認領保管單亦不足資為不利被告等人之認定。
  (三)又被害人癸○○與被告乙○○2人在 本院審理中就癸○○究
    竟欠多少錢，二人爭執不下， 癸○○表示僅積欠3、40萬元
    ，乙○○則表示積欠159萬5,000元（見本院前審卷第133 反
    面及134 頁），而告訴人（即被害人）於原審一再指稱：之
    前係積欠被告乙○○賭債，然已還清，惟被告乙○○未將借
    據及支票撕毀之情。但查，依卷附之由告訴人癸○○於91年
    6月4日所書之借據內容：「本人癸○○欠乙○○壹佰肆拾萬
    元正明天支付支票□張金額陸拾萬元正，如到期兌現完，此
    張收據完全作廢，如果有再次跳票就以壹佰肆拾萬元正處理
    ，不得異議」、便條紙內容：「票號 BE0000000、貳拾萬
    元正、彰銀，GB0000000、壹拾伍萬元正、華銀，ST000
    0000、貳拾萬元正、五信， PA0000000、貳拾萬元正、第
    一，GP0000000、壹拾柒萬伍仟、合庫，GP0000000、壹
    拾陸萬元正、合庫，IQ0000000、陸萬元正、一信，JA0
    000000、壹拾玖萬元伍仟佰貳拾元、一銀， GC0000000
    、貳拾萬元、華南， PA0000000、壹拾伍萬元正、彰銀，
    支票柒拾萬元正如兌現－以上支票一律作廢」，並有如上開
    便條紙所載之支票影本10紙、借據及便條紙扣案可資佐及其
    影本附卷足參（見偵卷(一)第14至24頁），且觀之該借據、便
    條紙及支票均有撕毀之痕跡，亦核與被告乙○○供稱：借據
    是早上匯款完，癸○○自己撕的等語（見原審卷第354 頁）
    ，及被告甲○○、丙○○供稱之情相符（見同上案卷第 223
    、280 頁），又被告乙○○供稱：告訴人積欠其借款，告訴
    人曾同意就被告乙○○以丙○○名義所購買之賓士車輛，由
    告訴人負責分期付款抵償所欠借款之情，業據原審法院函詢
    聯邦商業銀行，經該銀行函覆可知：被告丙○○確曾於90年
    4 月間以賓士車1輛（車號8K-8871）向聯邦銀行申請汽車貸
    款，並由告訴人癸○○擔任連帶保證人，並簽發支票分期清
    償，惟該項貸款僅經告訴人按期清償3 期分期款乙節，有該
    銀行刑事陳報狀暨附件本票、借款契約書、動產抵押契約書
    、汽車貸款申請書、分期付款票據明細表及繳款情形影本存
    卷可參，足見被告乙○○與告訴人間確有債務糾紛無疑，是
    被告乙○○據此向告訴人請求清償欠款159 萬元，自難認有
    何不法所有之意圖。至告訴人雖於原審法院審理時指稱係積
    欠被告乙○○賭債，且早已清償完畢，惟被告乙○○未將借
    據、支票返還云云，然告訴人於警詢之初係供稱：之前有向
    乙○○『借40萬元』等語（見偵卷(一)41頁），嗣於第3 次警
    詢時改稱：約2 年前我欠乙○○『80萬元賭債』，經協調乙○○要求以丙○○之名義購買賓士轎車（價值260 萬元），
    頭款30萬由乙○○支付，並言明借我所有之房屋及支票向銀
    行抵押借款，而『80萬元則以40萬元償還』，須先償還10萬
    元現金云云（見偵卷(一)第9 頁），於偵查中又稱：之前我積
    欠乙○○（筆錄誤繕為李文龍）的『賭債2、3,000萬元』，
    我都有還完，『只剩下 2、30萬元』，他本來跟我說算了，
    後來『他要我買車子給他，頭款乙○○付，分期付款由我付
    』云云（見偵卷(一)第118 頁），嗣於偵查中指稱：我當初在
    他們『賭場輸1,000 多萬元』云云，又稱：我是在乙○○賭
    場賭『輸2,000 多萬』，但後來我用支票及買車還他錢了，
    但他支票未還我，他說支票撕掉了云云，於原審審理時則證
    稱：過去我曾經欠乙○○『3、40萬元賭債』，（問：只有3
    、40萬元）對，我錢清償完畢後，乙○○沒有把支票還給我
    。．．我跟乙○○之間只有賭債，也沒有彙算金額，但是我
    知道我欠他3、40萬元的賭債云云（見原審重訴字第6號卷第
    148、150頁），旋又改稱：賭博總共輸差不多『3,000 萬元
    』云云（見原審卷第163 頁），是告訴人就與被告乙○○之
    債務問題，曾一度證稱係借款40萬元，嗣改稱係賭債，然就
    積欠之賭債金額，或稱80萬元、或稱為2、3,000萬元而僅剩
    2、30萬元、或稱1,000多萬元、或稱2,000多萬元、或稱3、
    40萬元，相差甚大，且均與告訴人請友人丁○○、庚○○匯
    款之數額合計159 萬元不符，是告訴人所稱債務情形，尚難
    遽爾憑信，要難以之認定被告5 人有何勒贖之意圖，自無足
    資為被告5人犯罪事實之認定。
  (四)綜上，公訴意旨所據之積極證據所為之證明，並未達於通常
    之人均不致有所懷疑而得確信其為真實之程度，尚難遽為被
    告五人就強盜及擄人勒贖罪部分為有罪之判斷。此外，復查
    無其他確切之證據足資證明被告5人 有公訴人所指之強盜及
    擄人勒贖等犯行，揆諸前述說明，既不能證明被告犯罪，自
    應諭知被告五人此部分無罪之判決。原審就此部分為無罪判
    決之諭知，原無不當，惟公訴人認此二部分犯行與前開撤銷
    改判論罪之部分（妨害自由罪），有牽連犯裁判上一罪之關
    係，爰將原審判決撤銷，並就此2部分（ 即強盜及擄人勒贖
    罪部分），為不另為無罪判決之諭知。
據上論斷，應依刑事訴訟法第369條第1項前段、第364條、第299
條第1項前段，刑法第2條第1項前段、第47條、第302 條第1項，
修正前刑法第28條、第41條第1項前段，刑法施刑法第1 條之1，
廢止前罰金罰鍰提高標準條例第2條，中華民國96年罪犯減刑條
例第2條第1項第3款、第7條、第9條，判決如主文。
本案經檢察官邱美育到庭執行職務。
中    華    民    國    98    年    6     月    25    日
            刑事第四庭    審判長法  官  陳筱珮
                                法  官  鄭水銓
                                法  官  周煙平
以上正本證明與原本無異。
如不服本判決，應於收受送達後10日內向本院提出上訴書狀，其
未敘述上訴之理由者並得於提起上訴後10日內向本院補提理由書
（均須按他造當事人之人數附繕本）「切勿逕送上級法院」。
                                書記官  陳秋雄
中    華    民    國    98    年    6     月    26    日
附錄：本案論罪科刑法條全文
中華民國刑法第302條第1項：
（剝奪他人行動自由罪）
私行拘禁或以其他非法方法，剝奪人之行動自由者，處5年以下
有期徒刑、拘役或300元以下罰金。
第1項之未遂犯罰之。


司法院資訊處製作；財團法人民間司法改革基金會備份。
